臺灣士林地方法院民事判決
110年度重訴字第428號
原        告  張長晏  
訴訟代理  人  簡炎申律師
被        告  張益楨    
被        告  鄒張麗卿  
訴訟代理  人  鄒宗龍  
被        告  張麗蘭  
被        告  徐茂華  
被        告  徐添發（信託委託人徐鑑宏）
被        告  王次郎  
被        告  王金龍  
被        告  王意媚  
被        告  王綉婷  
上  九    人
訴訟代理  人  陳柏豪律師
被        告  張塗    
被        告  張塗（信託委託人張李菊）
被        告  王立宇  
被        告  張純寧（信託委託人張麗寬）
兼訴訟代理人  洪正衛（信託委託人張炳坤）
上列當事人間請求分割共有物事件，本院於民國111年7月15日言
詞辯論終結，判決如下：
    主  文
兩造共有坐落新北市○里區○○段○○○地號土地應予變價分割
，所得價金依如附表「應有部分」欄所示之比例分配。
訴訟費用由兩造依如附表「應有部分」欄所示之比例負擔。
    事實及理由
壹、被告王立宇經通知，未於最後言詞辯論期日到場，核無民事
    訴訟法第386 條所列各款情形，爰依原告之聲請由其一造辯
    論而為判決。
貳、原告起訴主張：新北市○里區○○段00地號土地（下稱系爭土
    地）為兩造共有，各共有人之應有部分如附表「應有部分」
    欄所示，該土地原為張家先人所留，依房份由原告繼承取得
    1/2，另1/2由他房取得，但因繼承、贈與、信託等原因而由
    目前被告等人取得，且部分共有人之持分極少，又加以有抵
    押權人洪正衛（亦受信託而登記為共有人）將系爭土地併同
    其他數十筆土地為共同擔保抵押之標的，造成各項處理之困
    難，兩造復無法達成分割協議，為此，爰依民法第823 、82
    4 條規定，訴請分割共有物。原告提出之分割方案為：先位
    採方案一（如附圖一及附件一說明所示）、備位採方案二（
    如附圖二及附件二說明所示）等語。
參、被告洪正衛（信託委託人張炳坤）、張純寧（信託委託人張
    麗寬）主張：同意分割系爭土地，惟不同意原告提出之分割
    方案。伊等提出之分割方案為：先位採方案三（如附圖三及
    附件三說明所示）、備位採方案四（如附圖四及附件四說明
    所示），如不採方案三、四，則主張變價分割等語。
肆、其餘被告均主張：同意分割系爭土地，並同意原告提出之分
    割方案等語。
伍、兩造不爭執之事項：
一、系爭土地為兩造共有，地目為田，面積4748.03平方公尺，
    各共有人之應有部分如附表之「應有部分」欄所示，其上未
    登記坐落建物（見本院士司調字卷第34至44頁之土地登記謄
    本）。
二、系爭土地為都市計畫範圍內土地，非屬農業發展條例第3 條
    第1項第11款所稱之耕地，無同條例第16條規定之分割限制
    ，亦無土地法第31條規定最小面積單位之分割限制（見本院
    重訴字卷第130至131頁之新北市淡水地政事務所111年1 月2
    8日函）。
三、系爭土地之西側臨八里區中華路一段，東側臨八里區中華路
    一段309 巷，為一狹長型土地。系爭土地現況於西側部分雜
    草叢生，未見管理使用跡象；於東側尾端部分舖設有水泥地
    （編為甲），上有一貨櫃屋（編為乙）、一鐵皮屋（編為丙
    ），其內堆放雜物及農具，旁有種植綠竹筍林（被告張益楨
    自承上開地上物為其搭設及種植）（見本院重訴字卷第268
    至283頁之本院111 年4 月25日勘驗筆錄及相片、第288至29
    7頁之新北市淡水地政事務所111年5 月25日函檢送之土地複
    丈成果圖〈包括本件當事人提出之分割方案一至四及套繪其
    上之現況圖；即本判決之附圖〉）。
四、系爭土地之共有人間並無分管協議（見本院重訴字卷第328
    頁之111 年7 月15日言詞辯論筆錄）。　　
陸、得心證之理由：
一、按「各共有人，除法令另有規定外，得隨時請求分割共有物
    。但因物之使用目的不能分割或契約訂有不分割之期限者，
    不在此限。」、「共有物之分割，依共有人協議之方法行之
    。分割之方法不能協議決定，或於協議決定後因消滅時效完
    成經共有人拒絕履行者，法院得因任何共有人之請求，命為
    下列之分配：...」，民法第823 條第1 項、第824 條第1 
    、2 項前段定有明文。本件系爭土地為兩造共有，共有人間
    並未訂有不分割之特約，而系爭土地依其使用目的亦非不能
    分割，且共有人無法達成分割協議等情，為兩造所不爭執，
    則原告依上開規定訴請分割系爭土地，自非無據。
二、次按民法第824 條第2 、3 、4 項規定，法院所定共有物之
    分割方法有：「一、以原物分配於各共有人，但各共有人均
    受原物之分配顯有困難者，得將原物分配於部分共有人。二
    、原物分配顯有困難時，得變賣共有物，以價金分配於各共
    有人；或以原物之一部分分配於各共有人，他部分變賣，以
    價金分配於各共有人。以原物為分配時，如共有人中有未受
    分配，或不能按其應有部分受分配者，得以金錢補償之。以
    原物為分配時，因共有人之利益或其他必要情形，得就共有
    物之一部分仍維持共有。」。復按共有人因共有物分割之方
    法不能協議決定，而提起請求分割共有物之訴，應由法院依
    民法第824 條命為適當之分配，不受任何共有人主張之拘束
    ；定共有物分割之方法，可由法院自由裁量，但以其方法適
    當者為限，又法院裁判分割共有物，須斟酌各共有人之利害
    關係、使用情形、共有物之性質及價值、經濟效用，符合公
    平經濟原則，其分割方法始得謂為適當（最高法院49年度台
    上字第2569號、90年度台上字第1607號判決意旨參照）。
　　再按分割共有物，以消滅共有關係為目的，法院裁判分割共
    有土地時，除因該土地內部分土地之使用目的不能分割（如
    為道路），或部分共有人仍願維持其共有關係，應就該部分
    土地不予分割或准該部分共有人成立新共有關係外，應將土
    地分配於各共有人單獨所有（最高法院69年度台上字第1831
    號判決意旨參照）。關於系爭土地適宜之分割方案為何，茲
    析述如下：
㈠、系爭土地無法採以原物分配予全體或部分共有人之方式：　
１、查系爭土地面積雖有4748.03平方公尺，惟共有人達15人，且
    係一狹長型土地，西側臨八里區中華路一段之大馬路（臨路
    長度約20公尺）、東側臨八里區中華路一段309 巷之巷道，
    為兩造所不爭執，土地東、西側之價值顯有差異；又於本件
    訴訟中無共有人表示願意單獨一人分得系爭土地之全部、亦
    無部分共有人表示願意分得系爭土地之全部，而以金錢補償
    其他共有人者，復依兩造後述各自主張之分割方案，亦無自
    願放棄分割後取得之土地臨西側八里區中華路一段者，則如
    採原物分配於各共有人（共15人）、各共有人均取得臨西側
    中華路一段土地之分割方式，土地勢必有過於狹長細分而不
    利於利用之情形，無法發揮分歸土地之經濟價值。
２、次查本件原告及除被告洪正衛（信託委託人張炳坤）、張純
    寧（信託委託人張麗寬）以外之其餘被告，雖主張方案一、
    二；被告洪正衛（信託委託人張炳坤）、張純寧（信託委託
    人張麗寬），主張方案三、四之原物分割方案。惟查：
⑴、分割方案一、三均主張部分共有人於分割後仍維持共有關係
    ，然未經各該部分共有人之全部同意【方案一部分：被告洪
    正衛（信託委託人張炳坤）、張純寧（信託委託人張麗寬）
    ，不同意依該方案內容於分割後仍維持共有關係；方案三部
    分：除被告洪正衛（信託委託人張炳坤）、張純寧（信託委
    託人張麗寬）以外之其餘被告12人，不同意依該方案內容於
    分割後仍維持共有關係】，而按分割共有物，以消滅共有關
    係為目的（最高法院69年度台上字第1831號判決意旨參照）
    ，無從強令拒絕繼續維持共有關係之共有人於分割後仍維持
    共有關係，是此等分割方案無法採取。
⑵、分割方案二、四將前述分割方案一、三中不願於分割後繼續
    維持共有關係之共有人所分得部分，再予區分，然以該等方
    式分割後，亦造成土地之狹長細分【方案二部分：被告洪正
    衛（信託委託人張炳坤）、張純寧（信託委託人張麗寬）依
    該方案內容各自分得之部分，其西側長度係系爭土地西側臨
    八里區中華路一段長度20公尺之1/4即僅5公尺，且屬狹長形
    ；方案四部分：除被告洪正衛（信託委託人張炳坤）、張純
    寧（信託委託人張麗寬）以外之其餘被告12人依該方案內容
    各自分得之部分，多數為面積窄小之狹長形或三角形】，均
    不利於土地之利用及經濟價值發揮，是此等分割方案亦無從
    採取。
３、準此，系爭土地採以原物分配之分割方式，顯有困難。
㈡、系爭土地應採變價分割：
１、系爭土地如前述以原物分配顯有困難，而將系爭土地以變價
    分割方式，使系爭土地所有權單純化，可發揮土地之經濟效
    用，且變價分割方式在自由市場競爭之情形下，藉由良性公
    平競價之結果，將使土地之市場價值極大化，讓各共有人能
    按其所有權應有部分比例分配合理之價金，以兼顧各共有人
    之利益及公平；又按變賣共有物時，除買受人為共有人外，
    共有人有依相同條件優先承買之權，有2 人以上願優先承買
    者，以抽籤定之」，民法第824 條第7 項定有明文，是採變
    價分割時，兩造仍得依自身對於共有物之利用情形，暨評估
    自身之資力等，以決定是否參與競標或行使優先承買之權利
    而取得共有物之所有權。
２、準此，本院審酌系爭土地之狀況、兩造之利益等一切情形，
    認系爭土地之分割方法應以變價分割，將所得價金按兩造就
    系爭土地之應有部分比例分配為適當。
三、揆諸以上各節所述，兩造共有之系爭土地應予分割，且應以
    變價分割，將所得價金按兩造就系爭土地之應有部分比例分
    配，較為適當。
四、揆諸以上各節所述，原告請求分割系爭土地，為有理由，應
    予准許，分割方式為變賣分割，所得價金依如附表所示共有
    人之應有部分比例分配。
五、本件判決基礎已臻明確，兩造其餘攻防方法及訴訟資料，經
    本院斟酌後，核與判決結果不生影響，不另一一論述。
六、末按分割共有物之訴，核其性質，兩造本可互換地位，本件
    原告之起訴雖於法有據，然被告之應訴乃法律規定不得不然
    ，是本件分割共有物之訴訟費用，兩造均應分擔，始符事理
    之平。爰參酌共有人之分割利益等情事，命訴訟費用之負擔
    按兩造就系爭土地之應有部分比例。
七、據上論結，本件原告之訴為有理由，依民事訴訟法第385 條
    第1 項前段、第80條之1 ，判決如主文。
中　　華　　民　　國　 111  　年　  7 　　月　　29  　日
                  民事第二庭  法  官  孫曉青
以上正本係照原本作成。
如對本判決上訴須於判決送達後20日內向本院提出上訴狀。如委
任律師提起上訴者，應一併繳納上訴審裁判費。
中　　華　　民　　國　 111  　年　  7 　　月　　29  　日
                              書記官  曾琬真

附表：
    共有人   　應有部分 原告張長晏          1/2 被告張益楨          1/18  被告鄒張麗卿          2/54        被告張麗蘭       2/54  被告徐茂華　       1/54 被告徐添發（信託委託人徐鑑宏）       1/54 被告王次郎      2/324 被告王金龍      2/324 被告王意媚　      2/324 被告王綉婷      4/324 被告張塗　      7/54 被告張塗（信託委託人張李菊）      1/18 被告王立宇      2/324 被告張純寧（信託委託人張麗寬）      1/18 被告洪正衛（信託委託人張炳坤）      1/18